【裁判字號】    98,重上更(三),222
【裁判日期】    981104
【裁判案由】    毒品危害防制條例
【裁判全文】
臺灣高等法院臺南分院刑事判決     98年度重上更(三)字第222號
上訴人即被告  甲○○
                      （另案於臺灣雲林監獄執行中）
選任辯護人  洪秀一律師
上列上訴人即被告因違反毒品危害防制條例案件，不服臺灣雲林
地方法院92年度重訴字第5號中華民國93年8月31日第一審判決（
起訴案號：臺灣雲林地方法院檢察署92年度偵字第2817號、第28
63號、第3600號、第3891號、92年偵緝字第129號），提起上訴
，判決後，經最高法院第三次發回更審，本院判決如下：
    主  文
原判決關於甲○○幫助販賣第一級毒品及定執行刑部分均撤銷。
甲○○連續幫助販賣第一級毒品，處有期徒刑參年陸月。扣案第
一級毒品海洛因陸拾壹包（合計淨重肆佰肆拾捌點壹參公克，包
裝重肆拾點參參公克），均沒收銷燬之。
    事  實
一、甲○○（冒名李明宏）租屋於雲林縣虎尾鎮中湳里1之2號B1
    室（下稱上開租屋處），基於幫助顏慶森販賣第一級毒品海
    洛因之概括犯意，明知顏慶森有販賣第一級毒品海洛因之行
    為，向其借用租處房間目的，在藏放壓縮機、研磨機、電子
    秤等分裝毒品工具，並使用上開工具進行毒品分裝後販賣，
    竟於民國（下同）92年6月8日，提供上開租屋處予顏慶森，
    供顏慶森藏放分裝毒品之工具壓縮機、研磨機、電子秤等物
    ，同日顏慶森即在房間內將毒品海洛因混入葡萄糖後，放入
    研磨機內攪拌均勻後，再放進毒品壓縮機內壓縮成塊狀後分
    裝。停留約3個小時後離開。顏慶森於92年6月17日凌晨7時
    許，再度前來甲○○上開租處，以其手機號碼0000000000號
    行動電話聯絡購買60萬元第一級毒品海洛因。被告甲○○在
    場聽聞，明知顏慶森要求其幫忙點算、綑綁之現金，乃顏慶
    森為購買毒品海洛因之對價，竟仍幫忙點算、綑綁為10萬元
    1綑，共6綑新臺幣（下同）60萬元現金，方便顏慶森用以支
    付購買海洛因之對價。甲○○點算、綑綁完畢，顏慶森旋即
    駕車外出至雲林縣及彰化縣某處，以60萬元價格，向上游某
    毒品大盤商，購得第一級毒品海洛因一批，於同日（17日）
    下午2時許，與曾樹鄰（被訴幫助販賣第一級毒品，業經判
    決無罪確定）一同返回上開租屋處。迄同日（17日）下午4
    時30分許，顏慶森正在房間內以玻璃球碾碎毒品，並以電子
    秤分裝毒品時，為警查獲，並扣得顏慶森所有之白粉63包，
    其中第一級毒品海洛因61包（另2包經鑑定未發現毒品成分
    ），合計淨重448.13公克，包裝重40.33公克，研磨機1台、
    壓縮機1台、電子秤1台、分裝鏟12支、剪刀1支、分裝袋3大
    包等物。
二、案經內政部警政署刑事警察局偵六隊第三組、彰化縣警察局
    刑警隊、第四警察隊、雲林縣警察局、彰化縣警察局二林分
    局報告台灣彰化地方法院檢察署呈請台灣高等法院檢察署令
    轉台灣雲林地方法院檢察署檢察官偵查起訴。
    理  由
壹、程序方面：
  一、起訴及上訴範圍：
    (一)按法院審判之範圍，應以「起訴之事實」（包括起訴效力
      所及之事實）為基準；如犯罪事實已經起訴而未予裁判，
      自屬違背法令，此觀刑事訴訟法第379條第12款規定自明
      。而訴經提起後，檢察官於第一審辯論終結前，發見有應
      不起訴或以不起訴為適當之情形者，固得依刑事訴訟法第
      269條規定，提出撤回書敘述理由以「撤回起訴」，然非
      依該規定撤回起訴者，法院仍應依法審判。又刑事訴訟法
      並無許檢察官得就所起訴之被告或犯罪事實加以變更之規
      定。是於刑事訴訟程序中，到庭實行公訴之檢察官若對業
      經起訴而具有一罪關係之犯罪事實，為「部分之減縮」者
      ，非屬訴訟上之撤回起訴，不生拘束法院之效力，法院不
      得僅就檢察官於審判中主張減縮後之事實為裁判，而置原
      起訴之事實於不顧。再認定事實，適用法律，為法院之職
      權，法院應依其調查證據所得心證，自行認定事實，適用
      法律，並不受他判決之拘束，亦不得僅以他判決認定之事
      實，為其判決之主要依據。
    (二)查本件檢察官原起訴被告甲○○幫助顏慶森「販賣第二級
      毒品安非他命」部分，已經檢察官依刑事訴訟法第269條
      規定，於原審辯論終結前，認此部分罪證不足，應不起訴
      ，以部分撤回起訴書敘述理由，撤回此部分之起訴在案，
      有檢察官93年8月17日日補充理由書暨部分撤回起訴書六
      之貳之三（原審卷一第128頁背面），及原審93年8月17日
      之審判筆錄附卷可稽（原審卷一第105頁背面），此部分
      既經檢察官合法撤回，自非法院審判範圍（原審就此部分
      亦未審判）。又原起訴書就被告甲○○幫助顏慶森販賣第
      一級毒品海洛因及第二級毒品安非他命，認犯意各別，罪
      名不同，請分論併罰，則被告甲○○被訴幫助顏慶森販賣
      第二級毒品安非他命部分既經撤回，其被訴販賣第一級毒
      品海洛因部分，自係法院審判之範圍，核先敘明。
    (三)又依檢察官起訴之事實，係認共同被告顏慶森意圖營利，
      基於販賣海洛因之概括犯意：(1)於92年5月間某日，在台
      中市○○區○○路1段51巷10號9樓，以6萬元之價格，販
      賣3錢海洛因給曾樹鄰。(2)於同年4月中旬，在彰化縣員林
      鎮往溪洲之高架橋下，以1萬元之價格，販賣1錢海洛因給
      曾樹鄰。(3)於同年1月至4月間，在彰化縣二林鎮○○里○
      ○路○段420號，連續4或5次，販賣重量、價格均不詳之海
      洛因給黃忠發。(4)於同年6月初，在雲林縣虎尾鎮○○○
      ○○道路和省道交叉口，以3,000元之價格，販賣重量不
      詳之海洛因給甲○○。(5)於同年6月12日在本件房屋內，
      以行動電話與下游毒販聯絡毒品販賣事宜。(6)於同年6月1
      7日不詳時間、地點，向王騏煥購買毒品一批（亦即如起
      訴書犯罪事實欄三之(一)、之(二)、之(五)、之(七)、之(九)、之(十)
      部分）；另被告甲○○則：(1)於92年6月8日提供本件房屋
      予顏慶森分裝毒品，並藏置壓縮機、研磨機、電子秤等分
      裝毒品之工具。(2)於同年月12日提供本件房屋予顏慶森在
      屋內以行動電話和下游毒販聯絡販賣毒品事宜。(3)於同年
      月17日上午，提供本件房屋予顏慶森在屋內點算準備用以
      購買毒品之紙鈔，並幫忙點算、綑綁該紙鈔，且被告顏慶
      森於同日不詳時間持上開紙鈔向王騏煥販入毒品後，又在
      該房屋內分裝毒品。原審判決認依起訴書記載，共同被告
      顏慶森販賣海洛因之時間僅係前開(1)、(3)、(4)所示等三部
      分（見原審判決第6頁第13行至第15行），與卷內資料不
      相符合。又檢察官於原審到庭實行公訴時，雖提出補充理
      由書暨撤回起訴書六，請求將前開共同被告顏慶森被訴涉
      犯連續販賣海洛因犯罪事實中之(2)、(3)、(4)所示部分予以
      減縮（見原審卷一第105頁反面、第122頁反面至第124頁
      ）。然依前揭說明，檢察官減縮犯罪事實之請求，對法院
      並不生拘束之效力，法院不得僅就檢察官於審判中主張減
      縮後之事實為裁判，乃原審僅就檢察官於審判中主張對共
      同被告顏慶森被訴涉犯連續販賣海洛因罪嫌予以減縮後之
      部分事實，即前開犯罪事實中之(1)所示部分為裁判，並因
      檢察官及共同被告顏慶森均未上訴而確定在案（前開共同
      被告顏慶森另被訴涉犯販賣海洛因犯罪事實中尚有(5)及(6)
      所示部分未經檢察官減縮，原審亦漏未裁判），而置原起
      訴之其他顏慶森被訴販賣海洛因之(2)、(3)、(4)、(5)及(6)犯
      罪事實於不顧。依前揭說明，本案共同被告顏慶森有無前
      開(2)至(6)所示之販賣第一級毒品海洛因事實，原審確定判
      決雖漏未審酌，但本院仍應就被告甲○○被訴幫助共同被
      告顏慶森販賣第一級毒品海洛因部分，先就共同被告顏慶
      森有無各該部分之販賣第一級毒品海洛因犯行予以調查、
      審認，如共同被告顏慶森就該部分成立犯罪，再就被告甲
      ○○有無幫助共同被告顏慶森販賣毒品犯行，予以調查、
      審認，而不受共同被告顏慶森確定判決之拘束。
  二、證據能力部分：
    (一)按被告以外之人於審判外之言詞或書面陳述，除法律有規
      定者外，不得作為證據。被告以外之人於審判外之陳述，
      雖不符前四條（指刑事訴訟法第159條之1至第159條之4）
      之規定，而經當事人於審判程序同意作為證據，法院審酌
      該言詞陳述或書面陳述作成時之情況，認為適當者，亦得
      為證據。刑事訴訟法第159條第1項、第159條之5第1項，
      分別定有明文。查被告甲○○除「曾樹鄰」之警詢及偵查
      筆錄外，其餘證據並不爭執證據能力。而曾樹鄰於本院上
      訴審具結作證，與其警詢及偵查中具結之內容不符，審酌
      曾樹鄰於警詢時，曾夜間休息，而未製作筆錄，於本院上
      訴審作證時，對其警詢時之外部狀況並無爭執，自有較可
      信之特別狀況，且係證明犯罪事實存否所必要者，依刑事
      訴訟法第159條之2，本院認曾樹鄰之警詢筆錄對被告甲○
      ○有證據能力。曾樹鄰於偵查中具結作證，被告甲○○就
      其偵查中具結之證言，有對質詰問之機會，本院認曾樹鄰
      於偵查中具結之證言，亦有證據能力。至曾樹鄰於偵查中
      未經具結之證言，依刑事訴訟法第158條之3規定意旨並無
      證據能力。
    (二)被告就其餘被告以外之人於審判外之言詞或書面陳述均同
      意作為證據，本院審酌陳述時之狀況，認為適當，認均有
      證據能力。
貳、實體方面：
  一、訊據上訴人即被告甲○○矢口否認上開犯行，辯稱：我並
      未幫忙顏慶森算錢，顏慶森被查獲後，要我幫他，叫我要
      說其中的30萬元是我跟他一起要買毒品的錢。到刑警隊後
      ，警察跟我說，我如果這樣說，我會變成共同販賣毒品，
      我確實沒有30萬可以與他一起去買毒品，之後警察才教我
      說，錢是我幫他整理10萬元一綑云云（本院卷第81頁）。
  二、共同被告顏慶森販賣第一級毒品海洛因部分：
    (一)關於共同被告顏慶森於92年5月間某日，在台中市○○區
      ○○路1段51巷10號9樓曾樹鄰的住處，以6萬元之價格，
      販賣3錢第一級毒品海洛因予曾樹鄰之事實（即原起訴書
      犯罪事實三、（一）部份），已經共同被告顏慶森於偵查
      中供述（見92年偵字第2817號卷一第77頁、第78頁），並
      於原審審理中坦白認罪（見原審卷一第106頁背面），核
      與共同被告曾樹鄰於原審所供相符（見原審卷一第106頁
      背面），並有警方查獲顏慶森所有之海洛因61包（另2包
      經鑑定未發現毒品成分），合計淨重448.13公克（包裝重
      40.33公克）、研磨機1台、壓縮機1台、電子秤1台、分裝
      鏟12支、剪刀1支、分裝袋3大包等物扣案可證。共同被告
      顏慶森此部分犯行，事證明確。原審法院亦據此判處共同
      被告顏慶森有期徒刑7年6月，因檢察官及共同被告顏慶森
      均未上訴而確定，有原審判決書在卷可稽。
    (二)關於共同被告顏慶森於92年4月中旬，在彰化縣員林鎮往
      溪州之高架橋下，以1萬元之價格，販賣1錢第一級毒品海
      洛因予曾樹鄰等情（即原起訴書犯罪事實三、（二）部份
      ）。查共同被告顏慶森自警詢、偵查及原審均堅決否認上
      情，而此部分僅有被告曾樹鄰於警詢及偵查中之片面指證
      ，並無其他任何積極事證足以佐證，自難遽認共同被告顏
      慶森之上開犯行。
    (三)關於共同被告顏慶森於92年1至4月間，在彰化縣二林鎮○
      ○里○○路○段420號，連續4次或5次，販賣重量、價格均
      不詳之第一級毒品海洛因予黃忠發等情（即原起訴書犯罪
      事實三、（五）部份）。查共同被告顏慶森自警詢、偵查
      及原審均堅決否認上情，而此部分僅有證人黃忠發於警詢
      及偵查中之片面指證，並無其他任何積極事證足以佐證，
      自難遽認共同被告顏慶森之上開犯行。
    (四)關於共同被告顏慶森於92年6月初，在虎尾鎮○○○○○
      道路和省道交叉口，以3,000元之價格，販賣重量不詳之
      第一級毒品海洛因予甲○○等情（即原起訴書犯罪事實三
      、（七）部份）。查共同被告顏慶森自警詢、偵查及原審
      均堅決否認上情，而此部分僅有證人甲○○於偵查中之片
      面指證，並無其他任何積極事證足以佐證，自難遽認共同
      被告顏慶森之上開犯行。
    (五)關於共同被告顏慶森於92年6月12日，在雲林縣虎尾鎮中
      湳里1之2號B1室甲○○租屋處，以行動電話與下游毒販聯
      絡「大的是多少錢、小的一萬多」、「你要男的（指安非
      他命）還是女的（指海洛因），斗南交流道交貨或溪洲交
      貨」、「朋友，你要大包還是小包，小的一萬四，大的二
      萬八還是三萬」等販賣毒品事宜等情（即原起訴書犯罪事
      實三、（九）部份）。查共同被告顏慶森自警詢、偵查及
      原審（原審卷一第57頁）均堅決否認上情，而此部分僅有
      證人甲○○於偵查中之片面指證（92年偵字第2817號卷七
      第35頁及第36頁），並無其他任何積極事證足以佐證，自
      難遽認共同被告顏慶森之上開犯行。
    (六)關於共同被告顏慶森於92年6月17日上午5時至中午11時間
      ，在雲林縣西螺鎮及彰化縣溪湖鎮、埤頭鎮附近，向不詳
      姓名者購買第一級毒品海洛因一批之事實（即原起訴書犯
      罪事實三、（十）部份），共同被告顏慶森雖於原審矢口
      否認（原審卷一第57頁），並於警詢及偵查中辯稱：與王
      振豐合夥買的，自己要施用的等情（警詢卷一第4頁背面
      ；92年偵字第2817號卷七第46六頁）。惟查：
      1.共同被告顏慶森之電話號碼為0000000000號，被告甲○
        ○之電話號碼為0000000000號，有其警詢筆錄電話號號
        碼欄可稽（雲林縣警察局92年6月8日雲警刑三字第9200
        05617號警詢卷，下稱警詢卷一第1頁及第16頁），而由
        外放之共同被告顏慶森之0000000000行動電話號台灣大
        哥大電信資訊連結作業查詢結果，可知92年6月17 日「
        上午5時59分」，被告甲○○第一次打電話給共同被告
        顏慶森時，共同被告顏慶森電話之基地台已在「雲林虎
        尾鎮○○段606地號」，應已靠近被告甲○○前開位於
        雲林縣虎尾鎮之租住處，惟共同被告顏慶森隨即於約10
        分鐘後，即當日（17日）上午6時10分至6時26分，在基
        地台雲林縣土庫鎮聯絡其他電話三通，並於當日（17日
        ）上午7時3分，又在基地台雲林虎尾鎮○○段606地號
        ，聯絡其他電話一通，對照被告甲○○於偵查中具結證
        稱：「6月17日凌晨顏慶森用他手機0000000000打我手
        機0000000000，說要再借我房間，約一個鐘頭後就和曾
        樹鄰一起來進到後面房間內」等情（92年偵字第2817號
        卷七第36頁），可見共同被告顏慶森係17日上午5時59
        分第一次與被告甲○○電話連絡後，並未到被告甲○○
        租住處，而係於當日「上午7時許」，到被告甲○○租
        屋處，而由共同被告顏慶森於17日上午「7時34分」，
        始在基地台雲林縣斗南鎮聯絡其他電話，可以確認共同
        被告顏慶森在被告甲○○租住處，「約有10至20分鐘」
        。
      2.共同被告顏慶森之0000000000行動電話號台灣大哥大電
        信資訊連結作業查詢結果，亦顯示共同被告顏慶森自當
        日（17日）「上午7時34分」離開被告甲○○租住處後
        ，在雲林縣及彰化縣之間活動，曾多次與被告甲○○電
        話連絡，而於當日（17日）「下午2時55分」，在基地
        台「雲林虎尾鎮○○段606地號」與他人電話連絡，應
        可認定共同被告顏慶森於17日「中午2時許」，即回到
        被告甲○○之租住處，被告甲○○於偵查中具結證稱：
        早上二人（顏慶森及曾樹鄰）就出去，到13時才回來等
        情（92年偵字第2817號卷七第36頁），應是記憶略有誤
        差。
      3.共同被告顏慶森為警查獲時，查扣其所有白粉63包，經
        法務部調查局標示為「H(＋)者61包」，均含第一級第6
        項毒品海洛因成分，合計淨重448.13公克（包裝重40.3
        3公克），純度21%，純質淨重94.11公克，其餘標示為H
        (-)者，未發現含法定毒品成分，有法務部調查局92年8
        月20日調科壹字第160002081號鑑定通知書附卷可稽（9
        2年偵字第2817號卷二第81頁）。共同被告顏慶森雖辯
        稱上開第一級毒品海洛因係與王振豐合夥購買等情，然
        王振豐自警詢至偵查均否認之，且被告甲○○於偵查中
        亦具結證稱：「（17日中午）14時我叫王振豐拿飲料來
        」、「王振豐是第一次來，我叫他買飲料過來」、「扣
        案毒品與工具，除針筒是王振豐放在口袋是他的外，其
        餘都是顏慶森的」、「王振豐手機0000000000」等情（
        92年偵字第2817號卷七第36頁及第37頁），又王振豐於
        偵查中亦具結證稱：「甲○○於92年6月27日下午2、3
        時，打我的電話0000000000號，叫我過去，說顏慶森會
        過來，叫我買東西過去」等情（92年偵字第2817號卷七
        第40頁），核與外放之遠傳電信股份有限公司甲○○00
        00000000號電話通聯資料所示，被告甲○○確於當日（
        17日）中午「14時24分」，打電話給王振豐無誤，足認
        王振豐確係被告甲○○於17日下午2時24分許叫來，而
        共同被告顏慶森於17日下午「2時許」到達被告甲○○
        租住處，前已述及，王振豐既係17日中午2時以後才到
        上開租住處，是共同被告顏慶森辯稱扣案海洛因61包係
        當日一起與王振豐合夥購買等情，與事實不符，自不足
        採。
      4.被告甲○○於警詢中已指證：「毒品是顏慶森自己販賣
        用的」等情（警卷一第20頁），偵查中又具結證稱：「
        我有聽到及看到顏慶森在販賣毒品」等情（92年偵字第
        2871號卷七第36頁），綜合共同被告顏慶森以60萬元購
        入第一級毒品海洛因，而扣案第一級毒品海洛因達61包
        之多，合計淨重亦有448.13公克，數量甚多，且現場又
        有研磨機1台、壓縮機1台、電子秤1台、分裝鏟12支、
        剪刀1支、及分裝袋3大包，顯係分裝毒品以供販賣用，
        共同被告顏慶森於92年6月17日，意圖營利而販賣第一
        級毒品海洛因，事證已明，堪以認定。
    (七)關於甲○○（冒名李明宏）租屋於雲林縣虎尾鎮中湳里1
      之2號B1室，先於92年6月8日，提供上開租屋處予顏慶森
      ，顏慶森即偕同綽號「阿穗」之男子，將分裝毒品之工具
      壓縮機、研磨機、電子秤搬放於上址。同年6月12日，顏
      慶森又再度借用上開租屋處休息之事實已經被告甲○○於
      警詢及偵查中具結證述在卷（警詢卷一第18頁背面，92年
      偵字第2871號卷七第46頁），核與共同被告顏慶森於偵查
      中供述（92年偵字第2871號卷七第46六頁）相符，且該租
      屋處亦有壓縮機、研磨機、電子秤扣案可證，自堪認定。
  三、被告甲○○有幫助顏慶森販賣第一級毒品海洛因行為：
    (一)被告甲○○關於出借租處供顏慶森分裝毒品後販賣部分之
      供詞：
      1.被告甲○○於警訊時供稱：顏慶森第一次是6月8日或9
        日，凌晨他告訴我叫我後面空房間借他做工一下（代表
        代表分裝毒品）。我看到他將純度高的海洛因加上葡萄
        糖，放進研磨機內攪拌均勻，再放進毒品壓縮機，壓縮
        成塊狀，再分裝。停留約3個小時後離開。第二次是92
        年6月12日、13日左右凌晨，他跟一個朋友前來，進入
        空房內，我看到他們吸海洛因，也有好的毒品一批放在
        桌上，停留約1個小時，他說要買毒品就離開。第三次
        就是警方查獲的這次。92年6月17日凌晨顏慶森與曾樹
        鄰一同前來，就進去空房間內，我有進去坐一會兒，聽
        到顏慶森打電話聯絡要買毒品，之後他們兩人就出去了
        ，到了下午13時左右回來，就帶了這批毒品等語（警卷
        一第18頁反面）。
      2.被告甲○○於偵查中供稱：顏慶森於92年6月8日第一次
        到我租屋處，他是我以前斗六朋友劉至良介紹的。顏慶
        森問我後面房間可否借他，我說可以，他約凌晨一點載
        一名阿穗過來，手上帶著二個公事包，我拿飲料到房間
        內請他，才知道是海洛因在公事包裡面，當時他又到車
        上去搬壓縮機、研磨機、電子秤，2、3個鐘頭後就離開
        ，說東西暫放在我這裡。6月12日又載一名不詳之人，
        第二次沒有帶東西來就走了，在屋內打幾通電話就說要
        去拿料，有十來通，說些「大的多少是錢，小的一萬多
        ，你要男的還是女的，斗南交流道交貨或溪州交貨」，
        又說「等一下就快到了」，約二小時就走了。第三次是
        6月17日凌晨顏慶森用他手機0000000000打我手機00000
        00000說要再借我房間，約一個鐘頭就和曾樹鄰一起來
        進到後面房間內，早上二人就出去了。到13時才回來。
        14時我叫王振豐拿飲料來，王振豐進來我就拿飲料到房
        間內給顏慶森，我進入房間內就看到顏慶森拿黑色電子
        秤在秤，曾樹鄰將分裝袋打開，將毒品放入，不久警察
        就來了。我沒有向顏慶森購買毒品，但是我有聽到及看
        到顏慶森在販賣（92年度偵字第2817號卷七第35-36頁
        ）。復稱：顏慶森第一次來的時候我就有看到他帶壓縮
        機、研磨機、電子秤，我也有看到他從公事包中拿出海
        洛因，我從92年6月8日就知道顏慶森有在販賣毒品。92
        年6月12日、6月17日顏慶森打電話向我借房間時，我就
        知道他要分裝及販賣毒品。因我本身有施用毒品，毒癮
        發作時很難過，顏慶森來的時候，都會分一些毒品給我
        吃，所以我才會把場地借給他，顏慶森來的這三次，都
        有把海洛因放在香菸內分我吸食，他都沒有跟我要過錢
        。我承認明知道顏慶森借我的住處是要分裝及販賣毒品
        ，卻仍把房間借給他（92年度偵字第2817號卷一第50-5
        2頁）。
    (二)被告甲○○關於幫助顏慶森點算、綑綁購買毒品海洛因之
      現金紙鈔部分供詞：被告甲○○於偵查中供承：「92年6
      月17日，約凌晨5點顏慶森打電話給我，說要到雲林辦事
      情，而且人很累，要借我的地方吸食「糖果」，顏慶森約
      五點多來，．．．接著顏慶森就從公事包裡拿出錢來，說
      外面缺貨，都漲慣了，顏慶森就叫我幫忙整理錢，因為有
      五百元和一百元的紙鈔，我就算好10萬元一綑，桌上10萬
      元至少就有8、9綑，公事包裡有沒有錢我不知道，顏慶森
      把錢裝入公事包後，就說要去接料，然後就走了」等情（
      見92年偵字第2817號卷二第24頁）。且被告甲○○復於原
      審93年8月19日審判期日，坦承檢察官所起訴之上開犯罪
      事實（見原審卷一第117頁）。
    (三)證人即共同被告顏慶森於本院更二審審理時證稱：我向甲
      ○○借房間用來分裝毒品。我先向別人購買毒品後，再到
      房間分裝。我出去購買毒品之前，就與曾樹鄰、甲○○在
      甲○○的住處。我在客廳打電話要去購買毒品，曾樹鄰、
      甲○○他們都知道，我在講電話的時候他們應該都有聽到
      。這次外出也就是購買60萬元總共448.13公克的毒品。買
      回來後就拿到房間分裝。60萬元是綁成6綑。要外出之前
      甲○○是否有幫我綑綁，因為時間很久，這是小事情，我
      忘記了。用60萬元去購買毒品的目的是要販賣，也有供自
      己施用。在我用60萬元購買毒品之前，有販賣毒品給其他
      人。我甲○○借用房間，沒有說要借多久，也沒有告訴甲
      ○○要寄放什麼東西，不過我向他借用房間的代價是我提
      供海洛因供他吸食（本院更二審卷第140-145頁）。
    (四)經核對被告甲○○與證人顏慶森證詞，被告甲○○一再自
      白於借用租處房間予顏慶森之時，就已看見海洛因、壓縮
      機等分裝工具，被告甲○○於警訊中更明確描述分裝毒品
      流程，偵查中亦明確陳述係本身有毒癮，顏慶森來就會分
      一些毒品給他。而證人顏慶森亦證稱打電話向人買毒品，
      被告甲○○有聽到等語。被告甲○○為長期施用毒品成癮
      之人，依賴毒品程度甚高。見顏慶森有大量毒品、專業分
      裝工具及大批現金，並能無償提供被告施用。被告甲○○
      焉有不知顏慶森為販毒者之理。證人顏慶森已供稱其購買
      毒品後，即在上開租處內分裝。據現場查扣之白粉中，除
      61包經驗出第一級毒品海洛因成分外，餘有8包未驗出毒
      品成分。參酌被告甲○○上開於警訊中供詞：「我看到他
      將純度高的海洛因加上葡萄糖，放進研磨機內攪拌均勻，
      再放進毒品壓縮機．．．」等語及證人顏慶森於原審中供
      稱：「顏慶森從桌下拿一大包葡萄糖粉來做海洛因」等語
      （原審延押卷第10頁反面），足認扣案未驗出毒品成分之
      白粉，應為葡萄糖粉無訛。被告甲○○既能明確指出顏慶
      森以葡萄糖粉加入海洛因後分裝，焉有不知顏慶森在其租
      處分裝毒品之理。被告甲○○既明知顏慶森在其住處分裝
      毒品，且係以葡萄糖粉加入海洛因內，降低成本，增加收
      益，仍提供住處供顏慶森分裝毒品，顯對顏慶森販賣毒品
      行為提供重要助力。蓋販賣毒品為重罪，一經查獲，勢將
      面臨一生囹圄。販毒者從販入、賣出、分裝、聯絡等各環
      節，無不謹慎小心，步步為營。自無可能選擇一處毫無信
      任之處所做為分裝基地，否則無異自掘墳墓。倘被告甲○
      ○非吸毒者，貪圖顏慶森所提供之免費毒品，顏慶森評估
      後認甲○○處所安全，甲○○不可能向警方通風報信，自
      無可能選擇甲○○租處做為分裝處所。被告甲○○辯稱伊
      全不知顏慶森有販毒、分裝行為，顏慶森僅係單純寄放物
      品云云，均係卸責之詞，委無足採。
    (五)再者，證人顏慶森已證稱92年6月17日用以購買扣案毒品
      之金錢，是60萬元，綁成6綑等語。從顏慶森販毒行為觀
      察，顏慶森為下游販售者，以零售方式販賣毒品。所收取
      之對價自然零散，乃合常理。故被告甲○○上開供詞：顏
      慶森從公事包裡拿出錢來，．．．叫我幫忙整理錢，有五
      百元和一百元的紙鈔，我就算好10萬元一綑等語，亦與事
      實相符。證人顏慶森於本院更二審審理時，固已不記得是
      否請甲○○點算、綑綁成10萬元一綑，但被告甲○○就此
      節卻印象深刻，倘無此事，焉能就此細節供述綦詳。被告
      甲○○於本院審理時翻異前詞，辯稱是警員教導云云，亦
      屬卸責之詞（詳後述），而無足採。而顏慶森請被告甲○
      ○點算、綑綁之現金，既係從公事包內隨意取出之零散紙
      鈔，顯係從買受者收受而來，自無可能為偽鈔，亦無證據
      證明為偽鈔，顏慶森以甲○○幫忙點算、綑綁之現金購買
      毒品，自已成立販賣第一級毒品罪，已如上述，而非詐欺
      罪。被告甲○○另供稱：顏慶森於6月17日約凌晨5點打電
      話給我，說要到雲林辦事情，而且人很累，要借我的地方
      吸食「糖果」，顏慶森約五點多來，．．．接著顏慶森就
      從公事包裡拿出錢來，說外面缺貨，都漲慣了，顏慶森就
      叫我幫忙整理錢，因為有五百元和一百元的紙鈔，我就算
      好10萬元一綑等語。依甲○○所供情節，顏慶森在凌晨5
      時許突然前來，接著馬上要到雲林買毒，而且說人很累，
      須要靠吸食安非他命提神。顯然顏慶森當時身體疲累難當
      ，又趕著前往買毒，行前須點算、綑綁現金，乃前往甲○
      ○租處，除一方面暫時歇息外，另外也請甲○○幫忙點算
      、綑綁購毒所需現金。顏慶森為販毒者，乃甲○○明知之
      事，顏慶森於當日凌晨5時突然前來，並說：「外面缺貨
      ，都漲慣了。」「要到雲林辦事情」等語，被告甲○○焉
      有不知顏慶森要求點算、綑綁之現金，即為購買毒品之對
      價之理。再者，顏慶森當然可以自己點算、綑綁現金，卻
      將金錢之事託付被告甲○○，自己在旁吸食安非他命，足
      見對甲○○之信任。被告甲○○辯稱事前絲毫不知顏慶森
      要前去購買毒品云云，自難採信。被告甲○○在顏慶森身
      體疲累之際，適時為其分勞，代為點算、綑綁購毒現金，
      免去顏慶森購毒時再花費時間點算、綑綁之煩，增加遭查
      緝之風險，已提供顏慶森販入毒品之重要物質上及精神上
      之助力。
    (六)此外，並有如事實欄所示之毒品海洛因、研磨機、壓縮機
      、電子秤等物扣案足資佐證。上開毒品、分裝工具，均係
      警方自被告甲○○租處取出扣案，有隨案移送贓證物品清
      單、現場照片在卷可稽（警卷一第21頁以下）。
    (七)查被告甲○○既明知顏慶森有販毒行為，向其借用租處房
      間即用以藏放壓縮機、研磨機、電子秤等分裝毒品工具，
      並使用上開工具進行毒品分裝後販賣。另顏慶森於92年6
      月17日凌晨前來，以其手機聯絡購買60萬元海洛因毒品，
      被告甲○○聽聞，明知其幫忙顏慶森點算、綑綁成10萬元
      1綑之現金，乃為購買毒品海洛因之對價，竟仍幫忙點算
      、綑綁等情，均據被告甲○○供述如前，核與證人即共同
      被告甲○○證述情節大致相符，自與事實相符，可堪採信
      。被告甲○○嗣辯稱不知顏慶森租借房間何用，是到案發
      時才知被告有在房間內分裝毒品之行為；或不知顏慶森有
      販毒行為，點算當時不知顏慶森用途云云，顯均與事實不
      符，不足採信。被告明知顏慶森有販賣毒品行為，竟貪圖
      免費毒品，提供租處房間供分裝毒品或幫忙點算、綑綁紙
      鈔，以方便買受毒品，顯均對顏慶森販賣毒品行為提供事
      前之助力。
    (八)末查，被告甲○○於偵查中供稱：「我被警方查獲後，在
      刑警隊作筆錄時，顏慶森就偷偷告訴我和王振豐說，等一
      下作筆錄時一定要說毒品是我和王振豐及他三人一起合資
      買的，這樣子他的罪才會比較輕，他的罪才有辦法解」等
      語（92年度偵字第2817號卷一第49頁）。同案被告王振豐
      於偵查中供稱：「被警方查獲後，我和顏慶森、曾樹鄰、
      四個警察同坐一台九人座的偵防車，我和顏慶森坐在一起
      ，顏慶森就告訴我說等一下要說毒品是我們三人合買的，
      每個人出三十萬元，那個時候我有點頭，到了刑警隊後，
      警察就問甲○○說毒品是不是你和顏慶森合買的，警察又
      問我，我也說沒有」等語（92年度偵字第2817號卷二第4
      頁，卷一第42頁）。證人即雲林縣警察局刑警隊偵查員林
      嘉宏於偵查中證稱：「甲○○在車上有跟我說，現場被警
      方查獲後，警方在搜索時在客廳時顏慶森有跟我講說等一
      下要說毒品是顏慶森、王振豐、甲○○三人合買的」等語
      （92年度偵字第2817號卷二第8頁）；證人即雲林縣警察
      局刑警隊偵查員陳文得於偵查中亦證稱：「我有聽到甲○
      ○大聲的說東西你的就是你的，不要叫我們擔」（92年度
      偵字第2817號卷二第10頁）。而顏慶森經查獲後，確曾供
      稱扣案毒品是與王振豐合夥購買，伊出資30萬元云云（警
      卷一第40頁反面、92年度偵字第2817號卷七第46頁、原審
      聲羈卷第6頁）。亦曾供稱看到桌上有很多海洛因，就把3
      0萬元交給甲○○云云（原審延押卷第10頁反面）。足認
      被告甲○○與王振豐上開陳述案發後顏慶森要求渠等二人
      供稱合買毒品乙節，應可採信。惟警方是否曾教導甲○○
      以幫忙點算、綑綁現鈔代替合資購買之供詞？經查閱被告
      甲○○筆錄，關於上開幫忙顏慶森點算紙鈔成10萬元一綑
      等語，始自92年8月13日檢察官訊問筆錄（92年度偵字第2
      817號卷二第24頁），被告甲○○於警訊時則全未提及，
      甚且對顏慶森稱扣案毒品是與王振豐合買之供詞，供稱：
      「毒品是顏慶森自己販賣用的，他與王振豐不不是很熟，
      而且王振豐是6月17日下午15時左右，我請他買飲料給我
      喝，他才來，並且顏慶森次天快亮時去購買毒品，中午十
      三時左右才回來，跟王振豐一點關係也沒有，他也沒有錢
      ，這點我可以保證。另外警方進屋查緝時，看到桌上這批
      毒品與房間內證物，有詢問這些東西是否為顏慶森所有，
      他說是他的，我有聽到，而且警方也有錄音、錄影，現在
      他亂講，實在沒有道理」（警卷第20頁）。足認被告辯稱
      是警方教他說是幫忙顏慶森點算紙鈔云云，顯與事實不符
      ，不足採信。
    (九)綜上所述，被告甲○○於92年6月8日起，以提供幫助顏慶
      森販賣第一級毒品海洛因犯行，事證已明，均堪認定。
四、查被告行為後，刑法部分條文業於94年2月2日經總統以華總
    一義字第09400014901號令修正公布，並自95年7月1日起生
    效施行（下稱現行刑法）；復參酌最高法院95年5月23日第8
    次刑事庭會議決議意旨，現行刑法第2條第1項之規定，係規
    範行為後法律變更所生新舊法律比較適用之準據法，於現行
    刑法施行後，應適用現行刑法第2條第1項之規定，為「從舊
    從輕」之比較；又比較時應就罪刑有關之共犯、未遂犯、想
    像競合犯、牽連犯、連續犯、結合犯，以及累犯加重、自首
    減輕暨其他法定加減原因（如身分加減）與加減例等一切情
    形，綜其全部罪刑之結果而為比較。查修正前刑法第64條第
    2項規定：死刑減輕者，為無期徒刑，或為十五年以下十二
    年以上有期徒刑；修正後為：死刑減輕者，為無期徒刑。又
    修正前刑法第65條第2項規定：「無期徒刑減輕者，為七年
    以上有期徒刑」；修正為「無期徒刑減輕者，為二十年以下
    十五年以上有期徒刑」；比較新舊法之規定，顯以「修正前
    」刑法第64條第2項、第65條第2項之規定有利。是經整體綜
    合比較全部罪刑之結果，以95年7月1日生效施行前之刑法規
    定，較有利於被告，依現行刑法第2條第1項前段規定，自應
    適用被告行為時之法律即「修正前」之刑法規定。至被告等
    行為後，另被告行為後，刑法第30條之規定，亦於95年7月1
    日修正施行，修正施行前之規定為：「幫助他人犯罪者，為
    從犯。雖他人不知幫助之情者，亦同。從犯之處罰，得按正
    犯之刑減輕之」。現行規定則為：「幫助他人實行犯罪行為
    者，為幫助犯。雖他人不知幫助之情者，亦同。幫助犯之處
    罰，得按正犯之刑減輕之」。查本條之修正，僅係將「從犯
    」修正為「幫助犯」，亦應逕行適用新法。至刑法第59條關
    於酌減其刑之規定用語，相較於修正前刑法第59條，雖增列
    「顯」可憫恕，以及「認科以最低刑度仍嫌過重者」之限制
    ，惟參諸該條立法理由，僅係將法院實務就修正前刑法第59
    條適用標準之明文化，非屬法律之變更，同應適用新法處斷
    。
五、按海洛因屬毒品危害防制條例第2條第2項第1款所明定之第
    一級毒品。被告甲○○兩度幫助甲○○販賣第一級毒品海洛
    因，所為，均係犯刑法第30條、98年5月22日修正前毒品危
    害防制條例第4條第1項之幫助販賣第一級毒品罪（按98年5
    月22日修正後毒品危害防制條例第4條第1項，其罰金部分之
    法定刑，較修正前提高，依刑法第2條第1項前段規定，比較
    新舊法，以修正前之舊法有利被告）。被告所為上開兩次幫
    助販賣第一級毒品海洛因行為，時間緊接，所犯罪名相同，
    顯係出於概括之犯意為之，為連續犯，爰依修正前刑法第56
    條之規定以一罪論。被告幫助顏慶森販賣第一級毒品海洛因
    ，為幫助犯，應依幫助犯之例，減輕其刑。又被告甲○○因
    罹毒癮，致觸犯重罪，僅因貪圖免費施用毒品，即提供住處
    房間供分裝毒品，並幫忙點算、綑綁現鈔，情節輕微，危害
    程度尚低。而被告所涉係死刑、無期徒刑之重罪，本院認對
    被告甲○○縱使宣告法定最低刑度之無期徒刑，猶嫌過重，
    自有「情輕法重」之憾，依據司法院大法官議決釋字第263
    號解釋之意旨，並依被告客觀之犯行與主觀之惡性二者加以
    考量，對被告處以「有期徒刑」，已符犯罪之情狀可憫恕者
    之情事，並可達防衛社會之目的，爰適用刑法第59條之規定
    酌量減輕其刑，並依法遞減之。
六、公訴意旨另以：甲○○於92年6月12日又再將上開住處出借
    顏慶森，顏慶森夥同真實姓名、年籍不詳之男子，以行動電
    話和下游毒販聯絡，接洽連絡販賣毒品事宜，認被告甲○○
    涉觸犯幫助販賣第一級毒品罪嫌等情。然查，關於共同被告
    顏慶森於92年6月12日，在雲林縣虎尾鎮中湳里1之2號B1室
    甲○○租屋處，以行動電話與下游毒販聯絡「大的是多少錢
    、小的一萬多」、「你要男的（指安非他命）還是女的（指
    海洛因），斗南交流道交貨或溪洲交貨」、「朋友，你要大
    包還是小包，小的一萬四，大的二萬八還是三萬」等販賣毒
    品事宜等情（即原起訴書犯罪事實三、（九）部份）。查共
    同被告顏慶森自警詢、偵查及原審（原審卷一第57頁）均堅
    決否認上情，而此部分僅有證人甲○○於偵查中之片面指證
    （92年偵字第2817號卷七第35頁及第36頁），並無其他任何
    積極事證足以佐證，自難遽認共同被告顏慶森之上開犯行，
    業如上述（理由欄貳、二、(五)）。而被告甲○○固明知顏慶
    森有販賣毒品犯行，惟顏慶森92年6月12日販賣毒品行為既
    不能證明犯罪，被告甲○○自亦不成立幫助販賣毒品海洛因
    罪。此部份本應為無罪之諭知，惟起訴書認此被告甲○○此
    部分行為與上開有罪部分具連續犯裁判上一罪關係，爰不另
    為無罪之諭知。
七、原審對被告甲○○幫助販賣第一級毒品部分予以論罪科刑，
    固非無見，惟查：(一)刑法第64條第2項、第65條第2項有關死
    刑、無期徒刑減輕之規定，於被告行為後，已有所修正，並
    以修正前之規定有利於行為人，原判決未及比較適用，尚有
    未洽。(二)原判決漏未審判被告甲○○被訴於92年6月8日及同
    年月12日之幫助販賣第一級毒品海洛因犯行，自有未當。(三)
    查扣之顏慶森所有販賣之第一級毒品海洛因61包，係違禁物
    ，不問屬於犯人與否，應宣告沒收銷燬之，原判決漏未宣告
    沒收銷燬之，亦有不當。(四)原判決漏未審酌共同被告顏慶森
    於92年6月17日販賣第一級毒品海洛因之犯行，亦屬未洽。
    (五)又被告行為後毒品危害防制條例第4條第1項，其法定刑業
    經修正，原審未及比較適用，自有未洽。是被告甲○○上訴
    否認犯行，指摘原判決不當，依上開說明，固無理由，但原
    判決既有上開可議之處，自應由本院撤銷，並審酌被告犯罪
    之動機、目的、幫助之程度不大、所生之危害及犯後之態度
    曾坦承犯行等一切情狀，量處如主文第二項之刑，以資懲儆
    。
七、按幫助犯係指就他人之犯罪加以助力，使其易於實施之積極
    的或消極的行為而言。其犯罪態樣與實施犯罪之正犯有異，
    其所處罰者，乃其提供助力之行為本身，而非正犯實施犯罪
    之行為。因此幫助犯不適用責任共同之原則，對正犯所有供
    犯罪所用或因犯罪所得之物，勿庸併為沒收之宣告（最高法
    院88年台上字第6234號、91年度台上字第5583號判決意旨參
    照）。惟按查獲之毒品，不問屬於犯人與否，均沒收銷燬之
    ，毒品危害防制條例第18條第1項前段定有明文。查扣案共
    同被告顏慶森販賣之第一級毒品海洛因61包，合計淨重448.
    13公克，包裝重40.33公克，自應宣告沒收銷燬之。至其餘
    扣案毒品海洛因或安非他命，及其他扣案物品、共同被告顏
    慶森之犯罪所得等，與本案被告無關，自無沒收問題，附此
    說明。
據上論結，應依刑事訴訟法第369條第1項前段、第364條、第299
條第1項前段，98年5月22日修正前毒品危害防制條例第4條第1項
、第18條第1項，刑法第11條前段、第2條第1項、第59條、第30
條、修正前刑法第56條、第64條第2項、第65條第2項，判決如主
文。
本案經檢察官劉欽銘到庭執行職務。
中    華    民    國    98    年    11   月    4    日
                  刑事第六庭  審判長法  官  董武全
                                    法  官  賴純慧
                                    法  官  林英志
以上正本證明與原本無異。
如不服本判決應於收受送達後10日內向本院提出上訴書狀，其未
敘述上訴理由者，並得於提起上訴後10日內向本院補提理由書（
均須按他造當事人之人數附繕本）「切勿逕送上級法院」。
                                    書記官  魏安里
中    華    民    國    98    年    11    月    5     日
附錄：本判決論罪科刑法條
98年5月22日修正前毒品危害防制條例第四條第一項：
製造、運輸、販賣第一級毒品者，處死刑或無期徒刑；處無期徒
刑者，得併科新臺幣一千萬元以下罰金。


司法院資訊處製作；財團法人民間司法改革基金會備份。
